Guide to the Al cantío de un gallo Radio Program Audio Recordings
Yale University. Department of Manuscripts and Archives
- Tape 513, Circa 1994-1998; 1 (Box 513)
  Side A: Franqui lee un artículo suyo, "Palomos y vampiros." El texto trata dela violencia en Cuba y la mentira de la paz que promulga Castro. Dice que el castrismo prohíbe cualquier forma de protesta por parte de la oposición. Compara la opresión de la expresión libre de la gente en Cuba con los sistemas comunistas en Rusia y China. Dice que el ideal comunista de gobierno por el pueblo es sólo un mito, y que la resistencia civil es la única manera de derribar el régimen.
  - Preservation master, 1
  - Use copy, 1
- Tape 514, Circa 1994-1998; 1 (Box 514)
  Side A: Recording of the program, "Martí en sus propias palabras" ("Martí in his own words"), in which two announcers read selections from José Martí´s writings, relating them to events from his lifetime. There are roughly ten minutes of music in the middle of the tape.
  Side B: Continuation of the previous program of "Martí en sus propias palabras" ("Martí in his own words").
  Side A: Grabación del programa "Martí en sus propias palabras," en que se leen pasajes de los escritos de José Martí en su contexto biográfico. Hay alrededor de diez minutos de música en medio del programa.
  Side B: La continuación del programa anterior, "Martí en sus propias palabras."
  - Preservation masters, 2
  - Use copies, 2
- Tape 515, Circa 1994-1998; 1 (Box 515)
  Side A: This program consists of a telephone conversation between Carlos Franqui and José Ribera García, who is in Cuba. Franqui complains about a lack of cooperation among the various resistance groups in Cuba. Ribera García assures him they are trying to coordinate and bring everyone together. Franqui promises to send certain medicines and vitamins that are nearly impossible to find on the island. Ribera García asks something about "lo de la universidad." He then reads an article, "Mirador politico: Intenciones inconcebibles," which tells the foundation of the Concilio Cubano, mentioning the help of Robert Walter in its establishment. Franqui gives Ribera García various suggestions on the article, advising him to mention less of the individual efforts in the group and more of the communal oppression to which it responds. Finally, Franqui says that he should mention the achievements of Leonel Morejón Almagro as coordinator of the Council.
  Side A: Este programa consiste en una conversación por teléfono entre Carlos Franqui y José Ribera García, quien está en Cuba. Franqui se queja de la falta de cooperación entre los partidos rebeldes en Cuba. Ribera García le asegura que están tratando de ponerse todos de acuerdo. Franqui promete mandarle medicina y vitaminas que hacen falta en la isla. José pregunta por "lo de la universidad." Ribera García lee un artículo suyo, "Mirador político: Intenciones inconcebibles," que cuenta la fundación del Concilio Cubano, haciendo mención de la ayuda de Robert Waltzar en la organización. Franqui le hace unos comentarios al artículo, aconsejándole que destaque menos el protagonismo particular del grupo y más la opresión común entre cubanos. Finalmente, Franqui dice que debería mencionar a Leonel Morejón Almagro y sus logros como coordinador del Concilio.
  - Preservation master, 1
  - Use copy, 1
- Tape 516, Circa 1994-1998; 1 (Box 516)
  Side A: This program consists of a conversation between Franqui and a young, independent journalist calling from Cuba. The journalist tells that the previous day he went to the Center of Documentation in Havana to find certain films, and Reinaldo González, director of the center's cinema, informed him that he was not allowed to use the materials there due to the fact that he belonged to a union of independent journalists. Then, the caller reads two articles: "Cuba: Varios países en uno," by Tanya Quinteros; and "Mezcla abatalladora," by Ernestina Rosel. Another journalist comes on the air to read: "Por una gorra de los Yanquis," por Iván García.
  Side A: El programa consiste en una conversación entre Franqui y un joven periodista independiente desde Cuba. El periodista cuenta que el día anterior fue al Centro de Documentación en La Habana para buscar ciertas películas, y Reinaldo González, director de la cinemateca del centro, le dijo que no pudo utilizar los materiales allí debido a que pertenece a un sindicato de periodistas independientes. Luego el periodista lee dos artículos: "Cuba: Varios países en uno," por Tanya Quinteros; y "Mezcla abatalladora," por Ernestina Rosel. Otro viene a leer: "Por una gorra de los Yanquis," por Iván García.
  - Preservation master, 1
  - Use copy, 1
- Tape 517, Circa 1994-1998; 1 (Box 517)
  Side A: Franqui reads a text from his memoirs that describes the way Fidel Castro bribed him not to abandon his party. The bribe consisted in the best delicacies of the country and large sums of money to invite the most famous artists and intellectuals in the world to Cuba. In general Castro feared the influence of the fine arts, believing that they inspired liberty in the people. He analyzes the early relationship between Castro and the Soviet Union, concluding that it was a military, but not an ideological, bond between the two. He then talks about the organization of the famous "Salón de Mayo" in 1967. He talks about the activities of the artists that were there, including the letter written to Castro and signed by intellectuals such as Marguerite Duras and Dyonis Mascolo, in which they asked to join the communist party. Other, such as Jorge Semprún and Fernando Claudín, who already were suspicious that Castro behaved like a caudillo, did not sign. Franqui also talks about the writer Tomás Oliva, sculptor Marta Arjona, painter David Alfaro and the founding a short-lived museum of contemporary art in Havana. He says it was an incredible period in Cuba in which communism still maintained its romantic image of culture and intellectualism.
  Side B: Franqui continues narrating his memories from the years 1967 to 1968 in Cuba, describing the growing oppression Castro inflicted in this time. He says that after the Salón de Mayo, the bureaucracy took control of the Council of Culture and began to repress the artists. He narrates the organization of the Culture Congress of Havana and the difficulties of convincing major artists to attend once they realized the oppressive nature of Castro's policies. In his "Ofensive revolucionaria" ("Revolutionary offensvie"), Castro announced many of these measures, one of which closed the newly opened Museum of Contemporary Art that had been founded by the participants in the Salón de Mayo. In this way he took revenge for the liberties they enjoyed during the salón. Franqui tells also of how he stole a box of documents detailing the revolution. Celia Sánchez, who managed the party dismissals, did not defend him. It was then that Franqui realized he had to leave the country.
  Side A: Franqui lee un texto de sus memorias tratando de un soborno que Fidel Castro le ofreció a Franqui para que no abandonara el régimen. El soborno consistió en los mejores productos alimentarios del país y cantidades de dinero para invitar a los artistas más famosos del mundo a Cuba. En general Castro tenía a las bellas artes miedo porque inspiraban la libertad. Analiza la relación entre Castro y el mundo soviético y concluye que era un vínculo militar pero no ideológico. Luego recuerda la organización de la famosa exposición del "Salón de Mayo" en 1967. Habla de las actividades de los artistas presentes, incluso la carta a Castro firmada por intelectuales como Marguerite Duras y Dyonis Mascolo, pidiendo ingresarse en el partido comunista. Otros, como Jorge Semprún y Fernando Claudín, quienes sospechaban el caudillismo de Castro, no firmó la carta. Franqui habla también del escritor Tomás Oliva, la escultura Marta Arjona, el pintor David Alfaro y el establecimiento de un efímero museo de arte contemporáneo en La Habana. Dice que fue una época alucinante en que el comunismo todavía gozaba de una imagen romántica de cultura e intelectualismo.
  Side B: Franqui sigue narrando sus memorias de los años 1967 a 1968 en Cuba, describiendo la creciente opresión de Castro en este período. Dice que después del Salón de Mayo, la burocracia tomó control del Consejo de Cultura y empezó a represar a los artistas. Narra la organización del Congreso Cultural de La Habana, y lo difícil que fue convencer a los grandes artistas europeos de asistir al congreso una vez que se dieron cuenta de la represión en Cuba. En su "Ofensiva revolucionaria," Castro anunció sus reformas opresivas, entre ellas una que terminó con el Museo de Arte Contemporáneo fundado por los participantes del Salón de Mayo, así vengándose de la libertad que habían disfrutado en ese salón. Cuenta también cómo robó una caja de documentos que llevaban muchos datos sobre la revolución. Celia Sánchez, quien dirigía los despedidos del partido, no lo defendió. Fue entonces que Franqui se dio cuenta de que tuvo que salirse de Cuba porque corría grandes riesgos en el país.
  - Preservation masters, 2
  - Use copies, 2
- Tape 518, Circa 1994-1998; 1 (Box 518)
  Side A: Franqui reads a text titled, "La renuncia de Huber Matos" ("The resignation of Huber Matos"). It describes the reasons for which Huber Matos deserted the revolutionary party in 1959, mostly due to Castro's decision to hold off democratic elections. It then tells the consequences that Matos' resignation had on the rest of the party, and narrates the interrogations that Castro conducted to uncover who had collaborated with Matos. Faustino Pérez and Manuel Ray, who defended Matos' innocence, were expelled by Raúl Castro and Che Guevara. Franqui limited himself to saying as little as possible in these interrogations, believing that he should protect himself to better serve as director of the newspaper Revolución and leader of a people's movement. Although the trial against Matos was illegal, Fidel Castro condemned him to twenty years imprisonment, citing "terror revolucionary" as his justification. Franqui analyzes the event from the point of view of the people, who at the time did not know of Castro's oppressive politics. Because of this event, Castro allied himself definitively with the communist party.
  Side B: Franqui reads a piece from his memoirs that starts during his time in Rome in the 1960s. He remembers the vigilance of the CIA and the fear that Castro would track him down. He describes the dangers of trying to leave Cuba and the mistake of trusting the country's police forces. He describes various contacts with other journalists, despite the high secrecy he maintained. Some of the people that appear in his narration are: Manuel Piñeiro Losada, Ernesto Guevara, Rossana Rossanda, Celia Sánchez, Fidel Castro, Alejo Carpentier, Nicolás Guillén, José Lezama Lima, Juan Goytisolo, Carlos Fuentes, Mario Vargas Lloso, Martin Heidegger, Ezra Pound, Jorge Luis Borges, Pablo Picasso, Julio Cortázar, Heberto Padilla, Norberto Fuentes, and Ernest Hemingway. He says that his greatest form of resistance has been telling his story.
  Side A: Franqui lee un texto de sus memorias que se llama, "La renuncia de Huber Matos." Describe las razones por las cuales el comandante Huber Matos abandonó el partido de la revolución en 1959, primariamente por la cesación de las elecciones democráticas en el país. Luego cuenta las consecuencias de esa renuncia y las interrogaciones que Castro les hizo a los demás miembros del partido acerca de quién había conspirado con Matos. Faustino Pérez y Manuel Ray, quienes defendieron a Matos como inocente, fueron expulsados por Raúl Castro y Che Guevara. Franqui se limitó a decir cuanto menos posible porque, como director de un periódico "Revolución" y de un movimiento, debió protegerse. Aunque el proceso contra Matos era ilegal, Fidel Castro le condenó a veinte años de prisión, justificándose con la frase "terror revolucionario." Franqui analiza la renuncia de Matos desde el punto de vista del pueblo cubano, quien en esa época no sabía de la política opresiva de Castro. A partir de este acontecimiento, Castro se alegó definitivamente con el partido comunista.
  Side B: Franqui lee una escritura de sus memorias que empieza con su tiempo en Roma en los años sesenta. Recuerda la vigilancia de la CIA y el miedo de que Castro le persiguiera. Describe los peligros de intentar salir de Cuba y el error de confiar en la policía cubana. Describe varios contactos que tuvo con otros periodistas, a pesar de la alta clandestinidad que mantuvo. Unos de los personajes a quienes incluye en estos relatos son: Manuel Piñeiro Losada, Ernesto Guevara, Rossana Rossanda, Celia Sánchez, Fidel Castro, Alejo Carpentier, Nicolás Guillén, y José Lezama Lima, Juan Goytisolo, Carlos Fuentes, Mario Vargas Lloso, Martin Heidegger, Ezra Pound, Jorge Luis Borges, Pablo Picasso, Julio Cortázar, Heberto Padilla, Norberto Fuentes, Ernest Hemingway. Dice que cree que su mayor contribución a la resistencia ha sido contar su historia.
  - Preservation masters, 2
  - Use copies, 2
- Tape 519, Circa 1994-1998; 1 (Box 519)
  Side A: A program of recordings of news pieces from other radio stations. They discuss the biggest problems in the country, such as the poor nutrition, low level of professional training and the tourism that consumes the country's resources.
  Side A: Un programa de grabaciones de noticias de otros canales de radio. Se comentan los problemas del país, como la mala alimentación, el bajo nivel de formación profesional y el turismo devorador.
  - Preservation master, 1
  - Use copy, 1
- Tape 520, Circa 1996; 1 (Box 520)
  Side A: This tape consists of a woman speaking about and praising Carlos Franqui for his efforts in the resistance against Castro. She then criticizes Castro's government and what she calls its pseudo-communist ideals.
  Side A: Esta cinta consiste en un discurso de una mujer hablando de y alabando a Carlos Franqui por sus esfuerzos en la resistencia. Luego critica el gobierno castrista y lo que según ella son sus ideales pseudo-capitalistas.
  - Preservation master, 1
  - Use copy, 1
- Tape 521, 1996 October 26; 1 (Box 521)
  Side A: Lázaro Lazo, José Ribero, Franqui. 1. This program consists of segments in which Franqui speaks on the phone with various journalists from La Habana, trying to make a recording of news to present in press conferences in Madrid and Paris. In the first part of the recording, Franqui speaks with someone who reads a document in French, and Franqui expresses his approval. [There is a sharp noise during this part of the tape that inhibits hearing what he says.] 2. Franqui speaks on the phone with someone else, making plans to record more journalists. Franqui says that lately it has been difficult to get in contact with journalists in Havana. 3. Franqui speaks with someone named José, who reads an opinion piece. It discusses human rights violations in Cuba and the resistance of the independent press. It also speaks about the French and Spanish interest in receiving news from the independent Cuban press. In the last portion of the tape, Lázaro Lazo, director of the Bureau of the Free Press of Cuba, talks about the difficulty in transmitting the Cuban independent press abroad. He reads an article reporting that the Spanish government has donated 200 million dollars to aid for the survivors of Hurricane Lili. He then reads an article of his titled, "Hermanos europeos." In the end, Franqui asks what he would like him to send him from Spain.
  Side A: Lázaro Lazo, José Ribero, Franqui. 1. Este programa consiste en segmentos en que Franqui habla con varios periodistas en La Habana por teléfono tratando de hacer una grabación de noticias para presentar en unas conferencias de prensa en Madrid y París. En la primera parte de la grabación, Franqui habla con alguien que lee un escrito en francés, y Franqui lo aprueba. Hay un ruido penetrante durante esta parte que inhibe escuchar al interlocutor con quien Franqui habla. 2. Franqui habla con alguien y hacen planes de grabar a más periodistas. Franqui dice que ha sido difícil últimamente comunicarse con los periodistas en La Habana. 3. Franqui habla con José (apellido posiblemente Ribero), quien lee un artículo de opinión periodística. Trata de los abusos de derechos humanos en Cuba y la resistencia de la prensa independiente. También habla del interés francés y español por recibir trabajos de la prensa independiente cubana. 4. Otro Lázaro Lazo, director del Buró de Prensa Independiente de Cuba, habla de las dificultades de transmitir la prensa cubana al extranjero. Éste lee un artículo sobre las noticias que el gobierno de España va a dedicar 200 mil dólares a la ayuda de los sobrevivientes del huracán Lili. Luego lee un artículo suyo titulado, "Hermanos europeos." Al final, Franqui le pregunta qué quería que le mandara de España.
  - Preservation master, 1
  - Use copy, 1
- Tape 522, Circa 1994-1998; 1 (Box 522)
  Side A: Franqui reads a text that describes the early years of Castro's government and the insistence of Che Guevara and Fidel Castro on renovating every aspect of Cuba. He says that they wanted to re-write the history of Cuba in their own words. Franqui compares Castro with Velázquez and his painting, "Las Meninas," with respect to his desire to destroy perspective and take control of the physical space of Cuba. Franqui explains that Castro destroyed the country´s agricultural production by importing foreign farming methods and disregarding local techniques that had worked for centuries. He also repressed all artistic expressions in Havana, because art was an expression of liberty. In the end, says Franqui, Castro has all the power, but he does not have anything or anybody.
  Side B: Franqui reads a text titled, "La sorpresa en la sierra," in which he describes the difficult physical conditions of the Sierra Maestra, where the revolution was to break out. He narrates his emotions at the thought of revolution and the liberty it promised. He mentions the torture that was used during Batista's dictatorship, and the events that led up to his meeting Fidel Castro.
  Side A: Franqui lee un texto que describo los primeros años del gobierno castrista, y la insistencia de Che Guevara y Fidel Castro en cambiar Cuba en todos sus aspectos. Dice que intentaron re-escribir la historia de Cuba en sus propias palabras. Franqui compara a Castro con Diego Rodríguez de Silva y Velázquez y su cuadro, "Las Meninas," con respecto a su intención de destruir la perspectiva común y tomar control del espacio. Explica que Castro destruyó la producción agrícola del país por importar métodos de cultivo del extranjero sin valorizar los métodos autóctonos que habían funcionado durante siglos. También acabó con las exposiciones artísticas en La Habana, porque el arte es una expresión de libertad. Al final, dice Franqui, Castro tiene todo el poder, pero no tiene nada ni a nadie.
  Side B: Franqui lee un texto titulado, "La sorpresa de la sierra," en que describe las difíciles condiciones físicas de la Sierra Maestra, donde iba a estallar la revolución. Narra sus emociones en aquel entonces ante la posibilidad de la revolución y la idea de libertad que prometía. Menciona la tortura bajo la dictadura de Batista, y los sucesos que lo condujeron a conocer a Fidel Castro.
  - Preservation masters, 2
  - Use copies, 2
- Tape 523, Circa 1994-1998; 1 (Box 523)
  Side A: Franqui reads a text called, "Memorias," in which he narrates various memories from his childhood during the presidency of Machado. He remembers the rainfall where he lived, experiences he had as a young boy, and several memories about his grandfather, who was a poet. In the second part of the tape he begins to describe the meeting of Jean-Paul Sartre and Rosana Rossanda, which leads into the program on Tape 510, Side A/Tape 523, Side B.
  Side B: [Duplicate of Tape 510, Side A.]
  Side A: Franqui lee un escrito suyo titulado, "Memorias," en que narra varios recuerdos de su niñez durante la presidencia de Machado. Se acuerda de los días de lluvia, de sus aventuras de niño y varios recuerdos de su abuelo, quien era poeta. En la segunda parte empieza a describir el encuentro entre Jean-Paul Sartre y Rosand Rossanda, que llega hasta el programa en Tape 510, Side A/Tape 523, Side B.
  Side B: [Copia de Tape 510, Side A.]
  - Preservation masters, 2
  - Use copies, 2
- Tape 524, Circa 1995 November; 1 (Box 524)
  Side A: Amalia Montijo. Carlos Franqui. The speakers comment the foundation of an organization called Concilio Cubano, which has brought together more than 95 opposition groups within Cuba. The Concilio demands amnesty for political prisoners, a return to the country's standing constitution and an open economy. Franqui cites the journalists Pablo Alfonso and Jorge Dávila Miguel from The Miami Herald. Leonel Morejón Almagro and Rosa Jiménez, leaders of the Concilio, have been imprisoned for suspicions of terrorism against the state. Franqui says that the Concilio is another step in a long process of development of resistance since 1989, with the international fall of communism and the start of the economic crisis in Cuba. Montijo says that the members of the Concilio must take care to conceal their real names in order to avoid the persecution of the state. Franqui says that there are two ways to overthrow communism, from above and from below, and he has more faith in the active resistance of the common people. In the end, Montijo reads a poem for the freedom of Cuba.
  Side B: Melero reads an article, "Francamente Fidel," printed in the newspaper El País, by Pedro Schwartz, a Spanish economist. The article refutes many of the lies the Cuban heads of state proclaim with regards to their economy, and says that the US in reality is not to blame for the embargo. Franqui emphasizes that the democratic reforms in Spain began during Franco's lifetime, but that Castro will never permit such changes in Cuba, and thus a peaceful transition will not be possible there. Montijo agrees that until Castro is gone from Cuba there will be no change.
  Side A: Los interlocutores comentan la fundación de una organización llamada Concilio Cubano, que consiste en la reunión de más de 95 grupos de oposición dentro de Cuba. El Concilio reclama amnistía para los presos políticos, una vuelta a la constitución vigente y una economía libre. Franqui cita a los periodistas Pablo Alfonso y Jorge Dávila Miguel del Miami Herald. Leonel Morejón Almagro y Rosa Jiménez, líderes del Concilio, han sido encarcelados por sospechas de terrorismo contra el estado. Franqui dice que este concilio es otro paso en un largo desarrollo de resistencia desde 1989, con la caída internacional del comunismo y la gran crisis económica en Cuba. Montijo dice que los miembros del Concilio deben tener mucho cuidado en esconder sus nombres verdaderos para evitar la persecución del gobierno. Franqui dice que hay dos formas de derribar el comunismo: desde arriba o desde abajo, y él cree más en el desde abajo, desde la resistencia activa del populacho. Al final, Montijo lee un poema por la libertad de Cuba.
  Side B: Melero lee un artículo, "Francamente Fidel," publicado en El País por Pedro Schwartz, un económico español. El artículo expone muchas de las mentiras del estado cubano en cuanto a su economía, y dice que los EEUU en realidad no tiene la culpa del embargo. Franqui destaca que las reformas democráticas en España empezaron durante la vida de Franco, pero Castro nunca va a permitir tales cambios en Cuba, por lo cual no será posible una transición pacífica en este país. La Señora Montijo está de acuerdo con que hasta que Castro se vaya de Cuba no habrá cambios.
  - Preservation masters, 2
  - Use copies, 2
- Tape 525, Circa 1994-1995; 1 (Box 525)